【裁判字號】    99,交聲,656
【裁判日期】    990729
【裁判案由】    聲明異議
【裁判全文】
臺灣彰化地方法院交通事件裁定        99年度交聲字第656號
原處分機關
即移送機關  交通部公路總局臺中區監理所彰化監理站
異  議  人
即受處分人  甲○○
上列受處分人因違反道路交通管理處罰條例案件，對於交通部公
路總局臺中區監理所彰化監理站民國99年6月9日所為之處分（彰
監四字第裁64-I00000000號裁決書），聲明異議，本院裁定如下
：
    主  文
原處分關於裁處罰鍰新台幣肆萬玖仟伍佰元部分撤銷。
前項撤銷部分，甲○○不罰。
    理  由
一、原處分機關略以：異議人即受處分人甲○○於民國97年1月
    26日下午7時39分許，駕駛車牌號碼OE-0416號自用小客貨車
    ，行經彰化縣員林鎮○○路○段與育英路口，因酒後駕車肇
    事致人受傷，經警對其進行酒精濃度呼氣值檢測後，測得其
    酒側值高達每公升1.17毫克，而有超過規定標準之違規行為
    ，經彰化縣警察局交通隊員林分隊警員掣單舉發，嗣原處分
    機關依道路交通管理處罰條例第35條第1項第1款、第67條第
    6 項、第24條第1項第2款之規定，裁處受處分人罰鍰新臺幣
    （下同）49,500元，禁止考領駕駛執照1年（因受處分人無
    考領駕駛執照，而駕駛執照部份已於97年1月29日辦理禁考1
    年）及施以道安講習。又按刑事訴訟法所規定之緩起訴處乃
    附條件之不起訴處分，本質上為不起訴處分之一種，此觀該
    法第25 6條之規定自明，至檢察官為不起訴處分時，依刑事
    訴訟法第253條之2第1項規定，對被告所為之指示及課予之
    負擔，乃屬一種特殊之處遇措施，並非刑罰。故刑事案件經
    檢察官為緩起訴處分確定後，視同不起訴處分確定，依行政
    罰法第26條規定，得為行政裁罰，並無異議人所謂違反「一
    事不二罰」之法律規定，原處分應無不合等語。
二、聲明異議意旨略以：伊酒後駕車所涉之公共危險部分，已被
    移送臺灣彰化地方法院檢察署檢察官為緩起訴處分確定，並
    已繳納處分金80,000元，今需再繳納49,500元之罰鍰，深感
    不服，為此聲明異議等語。
三、按汽車駕駛人飲用酒類後，其吐氣所含酒精濃度超過每公升
    0.25毫克以上者，不得駕車；又汽車駕駛人，駕駛汽車經測
    試檢定，有酒精濃度超過規定標準者，處新臺幣15,000元以
    上60,000元以下罰鍰，並當場移置保管該汽車及吊扣其駕駛
    執照1 年；因而肇事致人受傷者，並吊扣其駕駛執照2 年；
    致人重傷或死亡者，吊銷其駕駛執照，並不得再考領，道路
    交通安全規則第114 條第2 款、道路交通管理處罰條例第35
    條第1 項第1 款分別定有明文；次按汽車駕駛人有上開道路
    交通管理處罰條例第35條第1 項之情形者，應接受道路交通
    安全講習，道路交通管理處罰條例第24條第1 項第2 款亦著
    有明文。復按汽車駕駛人違反本條例規定，應受吊扣駕駛執
    照處分，於汽車駕駛人係無駕駛執照駕車者，在所規定最長
    吊扣期間內，不得考領駕駛執照，道路交通管理處罰條例第
    67條第6項 亦定有明文。
四、本件受處分人於97年1月26日下午7時39分許，駕駛車牌號碼
    OE-0416號自用小客貨車，行經彰化縣員林鎮○○路○段與育
    英路口，因酒後駕車肇事致人受傷，經據報前往處理之員警
    實施酒測，測得其呼氣之酒精濃度達每公升1.17毫克，超過
    規定標準，經警掣開彰警交字第I00000000號舉發違反道路
    交通管理事件通知單（以下簡稱舉發通知單）予以舉發等情
    ，固為受處分人所不爭執，原處分機關雖認檢察官所為緩起
    訴處分視同不起訴處分，而依道路交通管理處罰條例第35條
    第1 項第1 款、第67 條 第6 項、第24條第1 項第2 款之規
    定，裁處受處分人罰鍰49,500元及禁止考領駕駛執照1 年，
    並施以道安講習，惟查：
(一)、按94年2月5日公布，95年2月5日施行之行政罰法第26條第1
    項規定：「一行為同時觸犯刑事法律及違反行政法上義務規
    定者，依刑事法律處罰之。但其行為應處以其他種類行政罰
    或得沒入之物而未經法院宣告沒收者，亦得裁處之」。此乃
    一行為同時造成刑罰法律與行政秩序罰規定發生競合適用之
    關係時，基於「一事不二罰」之法理，經由立法程序確立應
    以刑罰優先為原則，避免行為人承受過度且重複之處罰。此
    觀該條立法理由明確揭示：「一行為同時觸犯刑事法律及違
    反行政法上義務規定時，由於刑罰與行政罰同屬對不法行為
    之制裁，而刑罰之懲罰作用較強，故依刑事法律處罰，即足
    資警惕時，實無一事二罰再處行政罰之必要。且刑事法律處
    罰，由法院依法定程序為之，較符合正當法律程序，應予優
    先適用。但罰鍰以外之沒入或其他種類行政罰，因兼具維護
    公共秩序之作用，為達行政目的，行政機關仍得併予裁處，
    故為第一項但書規定」，其理益明。是以前揭行政罰法中刑
    事法律處罰優先且不再處以行政秩序罰之目的，既係因為行
    為人已接受刑罰而足資警惕，且已發生懲罰之作用，即無使
    行為人陷於雙重處罰之不利益，則關於刑事法律處罰之範圍
    自應採取實質認定，凡刑事實體法或程序法中所規定客觀上
    剝奪行為人生命、自由、財產權利，主觀上亦因制裁之嚴厲
    性、痛苦性，其強度足以造成心理強制而間接達成矯正教化
    目的之處遇手段，皆應納入其中，而不以形式上符合刑法第
    32條至第34條所定主刑及從刑種類者為限，始與前揭法律規
    範之意旨相符。
(二)、次按刑事訴訟法第253條之1所指之緩起訴處分，其內容、要
    件與依刑事訴訟法第252條所為之不起訴處分迥異，緩起訴
    處分為介於起訴、與微罪職權不起訴間之緩衝設計，而檢察
    官為緩起訴處分時，依刑事訴訟法第253條之2第1項規定對
    被告所為之指示及課予之負擔，雖非刑罰，但對被告而言，
    因緩起訴處分而剝奪其財產權，主觀上金錢給付義務亦具有
    強制性、懲罰性，在性質上具有實質制裁之效果，且造成被
    告權利受限制的影響，雖不若易科罰金係以支付金錢作為自
    由刑之替代，惟經由緩起訴處分條件之履行使其免於遭檢察
    官發動起訴程序，仍具有替代刑罰之效果，廣義而言，應屬
    前述實質刑事法律處罰，而有行政罰法第26條第1項規定之
    適用。是緩起訴之被告依檢察官緩起訴處分命令，向國庫或
    公益團體繳納捐款者，在性質上當屬處分金，而與刑罰之罰
    金無異。從而，行政罰法第26條第1項所謂「刑事法律」，
    在解釋上應包括依檢察官緩起訴處分命令而向國庫或公益團
    體繳納捐款之情形在內。
(三)、再按汽車駕駛人酒精濃度超過規定標準，經裁判確定處以罰
    金低於本條例第92條第3 項所訂最低罰鍰基準規定者，應依
    本條例裁決繳納不足最低罰鍰之部分，道路交通管理處罰條
    例第35條第8 項定有明文。緩起訴處分有「實質刑事法律處
    罰」之性質，類似刑事裁判科以罰金刑，雖有行政罰法第26
    條第1 項規定之適用，然若行為人支付之緩起訴處分金，未
    達道路交通管理處罰條例第92條第3 項所訂最低罰鍰基準規
    定者（依違反道路交通管理事件統一裁罰基準表之挸定，駕
    駛人違反道路交通管理處罰條例第35條第1 項第1 款規定之
    規定，其吐氣所含酒精濃度超過每公升0.55毫克以上者，小
    型車之最低罰鍰為49,500元），依道路交通管理處罰條例第
    35條第8 項規定，須補繳不足最低額罰鍰之部分，始為適法
    。因此，法院僅得就行為人已依緩起訴處分為公益捐款部分
    予以撤銷，並為不罰之諭知（臺灣高等法院暨所屬法院97年
    法律座談會刑事類提案第39號法律問題研討結果參照）。
(四)、本件受處分人前揭酒後駕車之行為，除經舉發機關以上開舉
    發通知單當場舉發外，同時觸犯刑法第185條之3之公共危險
    罪責，業經臺灣彰化地方法院檢察署檢察官於97年1 月30日
    以97年度速偵字第62號為緩起訴處分，繼由臺灣高等法院臺
    中分院檢察署檢察長於97年2 月25日以97年度上職議字第91
    8 號駁回職權再議而確定，緩起訴期間自97年2 月25日至98
    年8 月24日止，被告即受處分人應於收受緩起訴處分命令通
    知書後4 個月內，向國庫支付80,000元等情，有前開舉發違
    反道路交通管理事件通知單、臺灣彰化地方法院檢察署緩起
    訴處分書、臺灣高等法院臺中分院檢察署處分書各1 份附卷
    可稽。又受處分人於上開緩起訴處分確定後，已依該處分命
    令支付上開款項完畢，其後迄緩起訴處分期間屆滿為止，別
    無刑事訴訟法第253 條之3 第1 項各款所列得撤銷緩起訴處
    分之情事，該案乃執行完畢等節，業據本院調取臺灣彰化地
    方法院檢察署該案之偵查、緩起訴執行卷宗核閱無誤，並有
    臺灣高等法院被告前案紀錄表1 份在卷足憑，堪認受處分人
    上述酒後駕車行為，確係「一行為同時觸犯刑事法律」，並
    經檢察官為緩起訴處分確定，受處分人並已履行該緩起訴處
    分命令，支付具有罰金性質之處分金，揆諸前揭說明，應認
    受處分人因本件交通違規所應處之罰鍰部分處罰，已依刑事
    法律處罰，且其所支付上開具有罰金性質之處分金80,000元
    ，已逾道路交通管理處罰條例第35條第1 項第1 款暨違反道
    路交通管理事件統一裁罰基準表所定之最低罰鍰基準額49,5
    00元，亦無再依道路交通管理處罰條例第35條第8 款規定補
    繳之問題。
五、綜上所述，受處分人因同一酒後駕車行為，既已經檢察官為
    緩起訴處分，受處分人並依緩起訴處分書之內容支付具有罰
    金性質之處分金達80,000元，且已逾道路交通管理處罰條例
    第35條第1項第1款暨違反道路交通管理事件統一裁罰基準表
    所定之最低罰鍰基準額49,500元，原處分機關即不得就該同
    一違規事實再為行政裁罰。原處分機關漏未斟酌及此，而對
    受處分人裁處罰鍰49,500元，有違行政罰法第26條第1項前
    段「一事不二罰」之規定，受處分人就此部分之異議為有理
    由，自應由本院將此部分罰鍰之處分撤銷，另為不罰之諭知
    ，以資適法。至原處分機關另所為1年內不得考領駕駛執照
    ，施以道安講習之行政裁罰，因屬行政罰法所稱之其他種類
    行政罰，為兼顧維護公共秩序之目的，原處分機關仍得依法
    併予裁處，受處分人亦未就此部分處分異議，此部分處分之
    效力仍應維持，併此明。
六、據上論結，應依道路交通管理處罰條例第87條第2項，道路
    交通案件處理辦法第20條前段，裁定如主文。
中    華    民    國    99    年    7     月    29    日
                  交通法庭        法  官  黃玉齡
以上正本證明與原本無異。
如不服本裁定，應於裁定送達後5日內向本院提出抗告狀 (須附
繕本 )。
中    華    民    國    99    年    7     月    29    日
                                  書記官  黃鏽金

司法院資訊處製作；財團法人民間司法改革基金會備份。
